【裁判字號】    97,小上,6
【裁判日期】    970710
【裁判案由】    給付管理費
【裁判全文】
臺灣高雄地方法院民事判決               97年度小上字第6號
上  訴  人
即  被  告  乙○○
訴訟代理人  丙○○
被  上訴人
即  原  告  逸軒溫泉天廈DF棟管理委員會
法定代理人  甲○○
訴訟代理人  丁○○
上列當事人間請求給付管理費事件，上訴人對於本院高雄簡易庭
於民國96年8 月28日所為96年度雄小字第5891號第一審判決提起
上訴，經本院於97年6月26日言詞辯論終結，判決如下：
    主      文
上訴駁回。
第二審訴訟費用新臺幣壹仟伍佰元由上訴人負擔。
    事實及理由
一、按對於小額程序之第一審裁判，得上訴或抗告於管轄之地方
    法院，然非以其違背法令為理由，不得為之，民事訴訟法第
    436 條之24第1 項、第2 項定有明文。上訴狀應記載上訴理
    由，表明下列各款事項：一、原判決所違背之法令及其具體
    內容。二、依訴訟資料可認為原判決有違背法令之具體事實
    ，民事訴訟法436 條之25亦定有明定。又對於小額程序之第
    一審判決之上訴，非以其違背法令為理由，不得為之，所謂
    判決違背法令，乃指判決不適用法規或適用不當，而判決有
    第469 條所列第1 款至第5 款事由，其判決當然為違背法令
    。是當事人提起上訴，如以原審判決有不適用法則或適用法
    規不當為理由時，其上訴狀或理由書應有具體之指摘，並揭
    示該法規之條項或其內容，如係成文法以外之法則，應揭示
    該法則之旨趣，倘為司法院解釋或最高法院之判例，應揭示
    該判解之字號及其內容；如以第469 條所列第1 款至第5 款
    所列各款情形為理由時，其上訴書或理由書，應揭示適合於
    該條款之事實。上訴狀或理由書未依此項方法表明，或其所
    表明者，顯與上開法條規定之情形不相合時，即難認為以對
    小額訴訟第一審判決之違背法令有具體之指摘，其上訴自難
    認為合法。查本件上訴人之上訴理由，主張原判決有適用舉
    證法則不當之違背法令情形，已符合上開法條之規定，其對
    於所主張之原第一審小額判決違背法令之情事，已有具體指
    摘，並揭示該違背法令之法規條項內容，是上訴人提起本件
    上訴，應認為已具備合法要件，合先敘明。
二、被上訴人起訴主張：上訴人為被上訴人所管理之逸軒溫泉天
    廈D 、F 棟中，門牌號碼為台東縣卑南鄉○○村○○路53巷
    3 號4 樓之D525號房屋（下稱系爭房屋）之所有權人，依逸
    軒溫泉天廈管理規約（下稱系爭住戶規約）約定，上訴人應
    按月繳納管理費新臺幣（下同）460 元及共同基金3 千元，
    詎上訴人竟拒不繳納，其自民國90年10月起至95年12月止合
    計積欠管理費28,980元及共同基金3 千元未付，爰依公寓大
    廈管理條例及逸軒溫泉天廈管理規約第36、37條約定，提起
    本件訴訟，求為判決：上訴人應給付被上訴人31,980元及自
    支付命令送達翌日起至清償日止，按年息5%計算之利息等語
    （經原審為被上訴人全部勝訴之判決，上訴人不服，提起上
    訴）。並於本院聲明：上訴駁回。
三、上訴人則以：按當事人主張有利於己之事實者，就其事實有
    舉證之責，民事訴訟法第277 條定有明文。又依公寓大廈管
    理條例第18條第1 項、第2 項規定，公寓大廈所設公共基金
    ，應由區分所有權人依區分所有權人會議決議繳納，惟逸軒
    溫泉天廈D 、F 棟之區分所權人會議從未就管理費之徵收標
    準作成決議，而上訴人所據以收取管理費及共同基金之系爭
    住戶規約，亦未經90年9 月22日逸軒溫泉天廈D 、F 棟區分
    所有權人會議合法決議（下稱系爭90年9 月22日區分所有權
    人會議決議），自不生效力。原審判決既未命被上訴人提出
    系爭住戶規約，亦未命被上訴人舉證證明系爭住戶規約確經
    區分所有權人會議決議通過，且就管理費及共同基金之收取
    作成決議等情事，僅依被上訴人片面主張之區分所有權人會
    議決議結果，即遽為判決，已然違背前揭舉證責任分配法則
    ，而屬違法。並聲明：(一)原判決廢棄。(二)上開廢棄部分，被
    上訴人在第一審之訴駁回。
三、本件兩造不爭執事項如下：
  (一)被上訴人已於88年3月12日經台東縣政府核准備查。
  (二)上訴人為台東縣卑南鄉○○村○○路53巷3 號4 樓之D525號
    房（即系爭房屋）之所有權人。
  (三)上訴人曾以票號AG0000000 號、付款人為玉山銀行北高雄分
    行、指定受款人為逸軒天廈D 、F 棟管理委員會，面額17,7
    52元之支票1 紙支付系爭管理費。
  (四)倘系爭住戶規約已經區分所有權人會議合法決議通過，則上
    訴人所有之系爭房屋每坪應繳納40元管理費。
四、本件爭點為：(一)系爭90年9 月22日區分所有權人會議就系爭
    住戶規約所為之決議是否無效？(二)被上訴人得否依系爭住戶
    規約之約定向上訴人收取管理費及共同基金？(三)原判決有無
    民事訴訟法第468 條所示判決不適用法規或適用法規不當之
    違法？茲分述如下：
  (一)系爭90年9 月22日區分所有權人會議就系爭住戶規約所為之
    決議是否無效？
  1.按區分所有權人會議之決議，關於規約之訂定或變更，應有
    區分所有權人3 分之2 以上及其區分所有權比例合計3 分之
    2 以上出席，以出席人數4 分之3 以上及其區分所有權比例
    占出席人數區分所有權4 分之3 以上之同意行之，公寓大廈
    管理條例第31條第1 項第1 款定有明文。次按公寓大廈之區
    分所有權人會議決議乃區分所有建物內之各該區分所有權人
    ，就住戶之規約及其利害關係事項進行議決，核與民法總則
    篇社團法人就總會章程、董監事任免及其事務執行所為決議
    相當，而公寓大廈管理條例就違反同法第31條規定之法律效
    果既未規定，則依同條例第1 條第2 項規定，自得類推適用
    民法第56條關於社團總會之召集程序或決議方法違反法令或
    章程之規定，得由社員（即區分所有權人）於決議後3 個月
    內請求法院撤銷其決定。均先此敘明。
  2.上訴人主張系爭90年9 月22日區分所有權人會議之召開因未
    經全體區分所有權人3 分之2 以上，及其區分所有權比例3
    分之2 以上出席，該會議就系爭住戶規約所為之決議應屬無
    效，被上訴人自不得依系爭住戶規約請求上訴人給付管理費
    及共同基金等語。經查：
  (1)依系爭90年9 月22日區分所有權人會議紀錄記載，90年9 月
    22日開會當日之出席情狀為：應到間數共797 間（即D 棟30
    1 間、F 棟496 間），實到間數為：團體簽到者合計331 間
    （即江清侄190 間、逸軒飯店企業股份有限公司78間、甲○
    ○43間、黃春財等人12間、黃秀雲等人8 間）、個別簽到者
    合計206 間（即1 之1 至1 之9 共53間，2 之1 至2 之10共
    40間，3 之1 至3 之11共52間，之1 至4 之9 共34間，5 之
    1 至5 之9 共27間），共537 間，有臺東縣政府97年4 月16
    日府城建字第0970028116號函附90年9 月22日區分所有權人
    會議報到名冊1 份可憑（見本院卷(二)第4 頁）。
  (2)惟依公寓大廈管理條例第29條第3 項規定，任一區分所有權
    人之區分所有權佔全部區分所有權5 分之1 以上者，其超過
    部分不予計算，是以逸軒溫泉天廈之區分所有權人江清侄雖
    擁有F 棟190 間房間，然其區分所有權已佔D 、F 棟全部區
    分所有權5 分之1 以上，揆諸前開規定，僅能按占全部區分
    所有權5 分之1 之數159 間（即797 ÷5 ＝159.4 ，小數點
    以下四捨五入）計算其區分所有權數。被上訴人將區分所有
    權人江清侄所擁有之區分所有權房間數全數計入出席、表決
    人數，已有違誤。
  (3)上訴人另主張系爭90年9 月22日區分所有權人會議開會當日
    ，區分所有權人謝月錦、巫益賢、吳錫安、李順龍、李淑美
    、林慶章、台東中小企銀、周余桂枝、周正培、張鸚妹、陳
    桂鳳、彭玉美、楊湯月華、潘采蕨、簡安玉、蘇清松、曾淑
    華等3 人、蔡貴美等2 人、吳水順、白宓禾、王秋涓、李淑
    玲、李淑鸞、涂笙凱、洪玉玲、童瑞鳳、等人所出具之委託
    書均因未載明委託日期而無效等語。但查上開委託書均已於
    書面抬頭載明係為逸軒溫泉天廈區於90年9 月22日上午9時
    所召開之區分所有權人會議出具委託書，委託受任人出席會
    議等語明確（見本院卷(二)第113 、114 、117 、118 、121
    、125 至128 、130 、132 、136 、137 、140 、142 至14
    7 、150 、151 、154 、155 、157 、159 頁），已足特定
    係為系爭90年9 月22日之區分所有權人會議委託受任人出席
    ，上開委託出席行為均屬有效成立，自得計入出席會議人數
    ，上訴人主張上開委託行為因委託之時間不明而無效云云，
    洵非可採。
  (4)上訴人又主張系爭90年9 月22日區分所有權人會議開會當日
    ，區分所有權人謝月錦、黃宏仁、孫漢忠等人出具之委託書
    因未載明受託人而無效等語。惟查，黃宏仁之受任人為吳朝
    輝、孫漢忠之受任人為陳添昌，有報到簿1 份在卷可按（見
    本院卷(二)第53頁、第38頁），是黃宏仁、孫漢忠之受任人既
    於報到時已提出上開委託書為授權憑證，則該委託書之受任
    人已屬可得確定，並不因該委託書上未事前載明受任人姓名
    所影響，自屬有效，而得計入出席會議人數。又遍查逸軒溫
    泉天廈D 、F 棟區分所有權人名冊，均查無謝月錦之姓名，
    再經點算逸軒溫泉天廈90年9 月22日區分所有權人報到名冊
    ，亦未見謝月錦之代理人之簽名，原登記謝月錦為所有權人
    之房號已更正所有權人為蘇英珠，並經蘇英珠用印簽到，亦
    有卷附報到簿為憑（見本院卷(二)第66頁），故謝月錦出具之
    委託書原即未經計入出席人數中，而不影響系爭90年9 月22
    區分所有權人會議出席人數之計算結果。
  (5)從而，系爭90年9 月22日區分所有權人會議業經代表506 間
    房間之區分所有權人出席（即江清侄159 間、逸軒飯店股份
    有限公司78間、甲○○43間、黃春財等人12間、黃秀雲等人
    8 間、個別簽到者206 間，合計506 間），其出席人數比例
    占全部房間數之63% ，未及全部房間數之2/3 （即66.67%）
    。是以上開區分所有權人會議對系爭住戶規約進行議決時，
    尚未達前揭公寓大廈管理條例第31條第1 項規定，應有區分
    所有權人3 分之2 以上及其區分所有權比例合計2 分之2 以
    上出席之法定出席人數，即就系爭住戶規約進行表決，而有
    決議方法違反法令，應予撤銷之情事存在。上訴人主張系爭
    90年9 月22日區分所有權人會議因有前開瑕疵，而自始無效
    云云，核屬無據，而不可採。
  3.綜上，系爭90年9 月22日區分所有權人會議既有決議方法上
    之瑕疵存在，自得類推適用民法第56條關於社團總會之召集
    程序或決議方法違反法令或章程之規定，得由社員（即區分
    所有權人）於法定除斥期間內，即決議後3 個月內請求法院
    撤銷其決議，在法院撤銷決議前，該決議仍屬合法有效，其
    對各住戶自有拘束力存在。本件系爭90年9 月22日區分所有
    權人會議於決議後3 個月內（即90年12月23日前）既未經區
    分所有權人請求撤銷上開決議，則基於法安定性之衡量，於
    上開法定除斥期間經過後，自不得再訴請撤銷，系爭90年9
    月22日區分所有權人會議就系爭住戶規約所為決議自屬有效
    成立，並因該決議所訂立之系爭住戶租約，對各該區分所有
    權人仍生拘束之效力。
  (二)被上訴人得否依系爭住戶規約之約定向上訴人收取管理費及
    共同基金？
  1.按各區分所有權人必須向管理委員會繳納大樓管理費、停車
    場管理費、公共水電溫泉費等，統稱為管理費，每月套房住
    宅每坪應繳納40元，營業套房每坪應繳納80元。又共用部分
    之修繕、管理維護費用，由公共基金支付之。系爭住戶規約
    第36條第1 項、第2 項、第37條第1 項定有明文。
  2.系爭住戶規約對逸軒溫泉天廈之區分所有權人仍有效成立，
    業經本院審認如前，則被上訴人依上開規約約定，依上訴人
    所擁有之房屋面積11.54 坪，自90年10月起至95年12月止，
    按月向上訴人收取管理費460 元，及上訴人所積欠之共同基
    金3 千元自屬有據。
  (三)原判決有無民事訴訟法第468 條所示判決不適用法規或適用
    法規不當之違法？
    依民事訴訟法第436 條之14第2 款規定，於小額訴訟程序其
    調查證據所需時間、費用與當事人之請求顯不相當者，法院
    得不調查證據，而審酌一切情況，認定事實，為公平之裁判
    。查本件原審判決就系爭住戶規約之爭議，雖未及於審理中
    調取系爭90年9 月22日區分所有權人會議之原始簽到簿、委
    任書及向台東縣政府報備之相關書面紀錄，惟原審於衡酌本
    件訴訟調查證據所需時間、費用，與當事人所請求之訴訟利
    益後，依被上訴人提出之系爭住戶規約、欠繳管理費明細等
    證據，認定上訴人確有欠繳管理費及共同基金之事實，並據
    為判決，尚難謂其所為判斷有何違背舉證責任分配法則，或
    有何適用法律違誤之情事，上訴人復未能具體指謫原判決有
    何其他不適用法規或適用法規不當之違法，上訴人之主張自
    無可採。
五、綜上所述，被上訴人依公寓大廈管理條例第18條第1 項第2
    款及系爭住戶規約第36條、第37條之約定，請求上訴人給付
    31,980元，及自支付命令送達翌日起（即96年6 月15日起）
    至清償日止，按年息5%計算之利息，為有理由，應予准許。
    原審為上訴人敗訴之判決，並無違誤。上訴意旨指摘原審判
    決不當，求予廢棄，為無理由，應予駁回。
六、末查，於小額訴訟之上訴程序，法院為訴訟費用之裁判時，
    應確定其費用額，民事訴訟法第436 條之19第1 項、第436
    條之32第1 項定有明文。本件上訴人之上訴為無理由，自應
    由上訴人負擔第二審裁判費用，故就上訴人所繳納之第二審
    裁判費用1,500 元，併命由上訴人負擔。
據上論結，本件上訴為無理由，依民事訴訟法第436 條之29第2
款、第436 條之32第1 項、第2 項、第436 條之19第1 項、第44
條第1 項、第78條，判決如主文。
中    華    民    國    97    年     7    月    10    日
                 民事第一庭   審判長法  官  朱玲瑤
                                    法  官  陳宛榆
                                    法  官  賴文姍
正本係照原本作成。
本判決不得上訴。
中    華    民    國    97    年    7     月    10    日
                                    書記官  林秀珍


司法院資訊處製作；財團法人民間司法改革基金會備份。
